ACORDAO-COMPLETO-2563917

ACÓRDÃO 2788/2022 ATA 47/2022 - PLENÁRIO

VISTOS, relatados e discutidos estes autos que cuidam de recurso de reconsideração interposto por Jan de Nul do Brasil Dragagem Ltda. e Odebrecht Engenharia e Construção Internacional S.A. contra o Acórdão 686/2022-TCU-Plenário, por meio do qual tiveram suas contas julgadas irregulares, com débito e multa, em razão de sobrepreço e superfaturamento nas obras de dragagem do Porto do Rio Grande/RS, objeto do Contrato 11/2009, firmado entre a extinta Secretaria de Portos da Presidência da República e o Consórcio Osec/JDN, integrado pelas empresas recorrentes.
ACORDAM os Ministros do Tribunal de Contas da União, reunidos em Sessão do Plenário, ante as razões expostas pelo Relator e com fundamento nos arts. 32, inciso I, e 33, da Lei 8.443/1992, e nos arts. 8 e 11 da Resolução TCU 344/2022, em:
9.1 conhecer do recurso de reconsideração;
9.2. reconhecer, no caso concreto, a ocorrência da prescrição intercorrente, tornando insubsistentes os itens 9.5, 9.6, 9.7, 9.9 e 9.10 do Acórdão 686/2022-TCU-Plenário;
9.3. encaminhar cópia deste acórdão aos recorrentes, ao Procurador-Chefe da Procuradoria da República no Estado do Rio Grande do Sul, ao Ministério da Infraestrutura e ao Tribunal de Contas do Estado do Rio Grande do Sul, com a informação de que a íntegra do relatório e do voto que o fundamentam está disponível no endereço eletrônico www.tcu.gov.br/acordaos;
9.4. arquivar o presente processo.

Recurso de reconsideração contra acórdão que julgou irregulares as contas das recorrentes, com condenação em débito e multa, em razão em razão de sobrepreço e de superfaturamento apontado na obra de dragagem do Porto de Rio Grande/RS.

Secretaria de Portos da Presidência da República (extinta).

3. Recorrentes: Odebrecht Engenharia e Construção Internacional S.A. (10.220.039/0001-78); Jan de Nul do Brasil Dragagem Ltda. (08.651.815/0001-42)

13.1. Ministros presentes: Bruno Dantas (na Presidência), Walton Alencar Rodrigues, Jorge Oliveira (Relator) e Antonio Anastasia.
13.2. Ministros-Substitutos convocados: Augusto Sherman Cavalcanti e Marcos Bemquerer Costa.
13.3. Ministro-Substituto presente: Weder de Oliveira.

JORGE OLIVEIRA

Ministro Walton Alencar Rodrigues.

Trata-se de recurso de reconsideração interposto pelas empresas Jan de Nul Brasil Dragagem Ltda. e Odebrecht Engenharia e Construção Internacional S.A. contra o Acórdão 686/2022-TCU-Plenário, por meio do qual foram julgadas regulares com ressalva as contas de alguns responsáveis, e irregulares as contas dos ora recorrentes, com imputação de débito e aplicação de multa.
2.	Ao analisar o recurso, o auditor da Serur apresentou a seguinte instrução (peça 274) , aprovada pelo diretor daquela unidade (peça 276) :
"INTRODUÇÃO
1.	Trata-se de recurso de reconsideração (peças 257-258) interposto pelas empresas Jan de Nul Brasil Dragagem Ltda. e OECI S/A (CNPJ 10.220.039/0001-78) contra o Acórdão 686/2022-TCU-Plenário, rel. Ministro Walton Alencar Rodrigues (peça 225) . A deliberação recorrida apresenta o seguinte teor:
9.1. considerar revel José Carlos Martins da Lomba e Fabrizio Pierdomenico, nos termos do artigo 12, §3º, da Lei 8.443, de 16 de julho de 1992;
9.2. acolher parcialmente as alegações de defesa apresentadas por José Di Bella Filho, Marcos Pagnoncelli, Jorge Luiz Zuma, Marco Antonio Cardoso Vilarinho, José Cupertino de Oliveira Sampaio, Leopoldo Spinola Bittencourt e Maia e Odmir Andrade Aguiar;
9.3. rejeitar as alegações de defesa apresentadas pelas empresas Jan de Nul do Brasil Dragagem Ltda. e Odebrecht Engenharia e Construção Internacional S/A;
9.4. julgar regulares com ressalva as contas de Fabrizio Pierdomenico, Jorge Luiz Zuma e Maia, Marco Antonio Cardoso Vilarinho, José Di Bella Filho, Marcos Pagnoncelli, José Cupertino de Oliveira Sampaio, Leopoldo Spinola Bittencourt, José Carlos Martins da Lomba e Odmir Andrade Aguiar, expedindo-lhes quitação, com fundamento nos artigos 1º, inciso I, 16, inciso II, 18 e 23, inciso II, da Lei 8.443/1992 c/c os artigos 1º, inciso I; 208 e 214, inciso II, do Regimento Interno;
9.5. julgar irregulares as contas das empresas Jan de Nul do Brasil Dragagem Ltda. e Odebrecht Engenharia e Construção Internacional S/A, com fundamento nos artigos 1º, inciso I, 16, inciso III, alínea 'c', e § 2º, todos da Lei 8.443/1992, combinado com os artigos 19 e 23, inciso III, da mesma Lei, e com artigos 1º, inciso I, 209, inciso III, e § 5º, 210 e 214, inciso III, do RITCU;
9.6. condenar, em solidariedade, as empresas Jan de Nul do Brasil Dragagem Ltda. e Odebrecht Engenharia e Construção Internacional S/A ao pagamento das quantias a seguir especificadas, com a fixação do prazo de quinze dias, a contar das notificações, para comprovarem, perante o Tribunal (artigo 214, inciso III, alínea 'a', do Regimento Interno) , o recolhimento das dívidas ao Tesouro Nacional, atualizadas monetariamente e acrescidas dos juros de mora, calculados a partir das datas discriminadas, até a data dos recolhimentos, na forma prevista na legislação em vigor, abatendo-se, na oportunidade, os valores já ressarcidos:
	VALOR ORIGINAL (R$) 
	DATA DA OCORRÊNCIA

	1.978.691,19
	18/11/2009

	2.200.379,28
	21/12/2009

	1.993.134,61
	24/12/2009

	1.189.526,02
	31/03/2010

	3.655.866,46
	11/05/2010

	820.879,39
	14/07/2010

	2.062.171,02
	30/12/2010

	4.740.390,49
	30/12/2010

	1.251.829,75
	30/12/2010

9.7. aplicar às empresas Jan de Nul do Brasil Dragagem Ltda. e Odebrecht Engenharia e Construção Internacional S/A, individualmente, a multa prevista no artigo 57 da Lei 8.443/1992, no valor de R$ 4.000.000,00 (quatro milhões) , combinado com o artigo 267 do RITCU, com a fixação do prazo de quinze dias, a contar das notificações, para comprovarem, perante o Tribunal (artigo 214, inciso III, alínea 'a', do Regimento Interno) , o recolhimento das dívidas ao Tesouro Nacional, atualizadas monetariamente desde a data do acórdão proferido até a dos efetivos recolhimentos, se forem pagas após o vencimento, na forma da legislação em vigor;
9.8. acolher as razões de justificativa apresentadas por Jorge Luiz Zuma e Maia e Marco Antonio Cardoso Vilarinho;
9.9 autorizar o pagamento das dívidas acima em até trinta e seis parcelas mensais e consecutivas, nos termos do artigo 26 da Lei 8.443/1992, combinado com o artigo 217 do Regimento Interno/TCU, caso solicitado pelos responsáveis, fixando-lhes o prazo de quinze dias, a contar do recebimento da notificação, para comprovarem, perante o Tribunal, o recolhimento da primeira parcela, e de trinta dias, a contar da parcela anterior, para comprovarem o recolhimento das demais parcelas, devendo incidir sobre cada valor mensal, atualizado monetariamente, os juros de mora devidos, na forma prevista na legislação em vigor, alertando os responsáveis de que a falta de comprovação do recolhimento de qualquer parcela importará o vencimento antecipado do saldo devedor, nos termos do artigo 217, § 2º  do Regimento Interno deste Tribunal;
9.10. autorizar, desde logo, nos termos do artigo 28, inciso II, da Lei 8.443/1992, a cobrança judicial das dívidas, caso não atendidas as notificações; 
9.11. encaminhar cópia da deliberação ao Procurador-Chefe da Procuradoria da República no Rio Grande do Sul, nos termos do § 3º do art. 16 da Lei 8.443/1992 c/c o § 7º do art. 209 do Regimento Interno do TCU, para adoção das medidas cabíveis, ao Ministério da Infraestrutura e ao Tribunal de Contas do Estado do Rio Grande do Sul; e comunicar-lhes que o relatório e o voto que a fundamentarem podem ser acessados por meio do endereço eletrônico www.tcu.gov.br/acordaos.
HISTÓRICO 
2.	Cuidam os autos de tomada de contas especial (TCE) instaurada em cumprimento ao item 9.2 do Acórdão 28/2013-TCU-Plenário, rel. Ministro WALTON ALENCAR RODRIGUES (peça 3) , em razão de sobrepreço e de superfaturamento apontado na obra de dragagem do Porto de Rio Grande/RS, objeto do Contrato 11/2009 (peça 19, p. 4-14) entre a extinta Secretaria de Portos da Presidência da República (SEP/PR) e o Consórcio Osec/JDN, formado pelas empresas OECI S/A e Jan de Nul do Brasil Dragagem Ltda..
2.1.	O presente processo originou-se do TC Processo 007.158/2010-6, que tratou de auditoria realizada pela então Secretaria de Fiscalização de Obras - Secob-1 na extinta SEP/PR, com o objetivo de verificar as obras de dragagem no Porto de Rio Grande/RS, no âmbito do Fiscobras 2010 (Fiscalis 203/2010) .
2.2.	A partir dos exames preliminares desta TCE (peças 23-24, 112-113 e 142-143) , realizou-se as citações e audiências em virtude das seguintes ocorrências:
	a) irregularidade 1 (citação) : sobrepreço e superfaturamento ocasionado pela inclusão, em duplicidade, no orçamento base da licitação, das rubricas 'Margem de Incerteza', no percentual de 4,5% no BDI, e 'Despesas Eventuais', com a aplicação de percentual de 5% nas composições de custos dos preços unitários; e majoração do preço original de referência do metro cúbico de material dragado pela multiplicação do fator matemático 1,22, a fim de remunerar a futura contratada pela redução do prazo de execução dos serviços de dragagem de aprofundamento e alargamento, de 13,4 para 11 meses;
	a.1) responsáveis: José Di Bella Filho (CPF XXX.949.368-XX) - na condição de Secretário Adjunto da Secretaria de Portos da Presidência da República; José Carlos Martins da Lomba (CPF XXX.440.877-XX) , José Cupertino de Oliveira Sampaio (CPF XXX.559.257-XX) , Leopoldo Spinola Bittencourt (CPF XXX.930.797-XX) e Odmir Andrade Aguiar (CPF XXX.316.357-XX) - na condição de consultores do Centro de Excelência de Engenharia em Transportes (Centran) ; Jan de Nul do Brasil Dragagem Ltda.; OECI S/A; Marcos Pagnoncelli (CPF XXX.384.467-XX) - na condição de Coordenador Geral de Planejamento Estratégico da Secretaria Especial de Portos, Jorge Luiz Zuma e Maia (CPF XXX.281.107-XX) - na condição de Diretor do Departamento de Planejamento Portuário da Secretaria de Especial de Portos;
		b) irregularidade 2 (citação) : sobrepreço e superfaturamento ocasionado pelo não reajustamento previsto na Cláusula Sexta do Contrato 11/2009;
	b.1) responsáveis: Marco Antonio Cardoso Vilarinho (CPF XXX.671.934-XX) - na condição de Coordenador de Planejamento Estratégico Substituto, Jorge Luiz Zuma e Maia (CPF XXX.281.107-XX) - na condição de Diretor do Departamento de Planejamento Portuário, Fabrizio Pierdomenico (CPF XXX.228.188-XX) - na condição de Subsecretário de Planejamento e Desenvolvimento Portuário, Jan de Nul do Brasil Dragagem Ltda. e OECI S/A;
	c) irregularidade 3 (audiência) : elaboração e aprovação da Nota Técnica 63/2010 DPLP considerando a utilização de índices e períodos de reajustamento diferentes dos estabelecidos na cláusula sexta do Contrato 11/2009 da obra de dragagem do Porto de Rio Grande/RS, o que permitiu a formalização do 2º termo aditivo ao contrato com acréscimo de 32%, contrariando o limite de 25% permitido pelo art. 65, § 1º da Lei 8.666/1993;
	c.1) responsáveis: Marco Antonio Cardoso Vilarinho (CPF XXX.671.934-XX) - na condição época Coordenador de Planejamento Estratégico Substituto, Jorge Luiz Zuma e Maia (CPF XXX.281.107-XX) - na condição de Diretor do Departamento de Planejamento Portuário, e Fabrizio Pierdomenico (CPF XXX.228.188-XX) - na condição de Subsecretario de Planejamento e Desenvolvimento Portuário.
2.3.	Em face da revelia de José Carlos Martins da Lomba e de Fabrizio Pierdomenico, do acolhimento parcial das alegações de defesa apresentadas pelas empresas Jan de Nul do Brasil Dragagem Ltda. e OECI S/A, e a rejeição das demais alegações de defesa e das razões de justificativa; o auditor da unidade técnica (SeinfraPortoFerrovia) propôs o seguinte encaminhamento para os autos (peça 218) : (i) julgar irregulares as contas de José Di Bella Filho,  Jorge Luiz Zuma e Maia, Marcos Pagnoncelli, José Carlos Martins da Lomba, José Cupertino de Oliveira Sampaio, Leopoldo Spinola Bittencourt, Odmir Andrade Aguiar, Fabrizio Pierdomenico, Marco Antonio Cardoso Vilarinho - condenando-os em débito solidariamente com as empresas Jan de Nul do Brasil Dragagem Ltda. e OECI S/A; (ii) aplicar a multa do art. 57 da Lei 8.443/1992 a José Di Bella Filho,  Jorge Luiz Zuma e Maia, Marcos Pagnoncelli, José Carlos Martins da Lomba, José Cupertino de Oliveira Sampaio, Leopoldo Spinola Bittencourt, Odmir Andrade Aguiar, Fabrizio Pierdomenico, Marco Antonio Cardoso Vilarinho; e (iii) aplicar a Fabrizio Pierdomenico, Jorge Luiz Zuma e Maia e Marco Antonio Cardoso Vilarinho a multa prevista no art. 58, inciso II, da Lei 8.443/1992. 
2.4.	Em pronunciamento da subunidade, o Diretor da SeinfraPortoFerrovia propôs diferente deslinde ao feito, o qual foi acolhido pelo Secretário (peças 219-220) : (i) julgar regulares com ressalva as contas de José Di Bella Filho, Marcos Pagnoncelli, José Cupertino de Oliveira Sampaio, Leopoldo Spinola Bittencourt, José Carlos Martins da Lomba e Odmir Andrade Aguiar; (ii) julgar irregulares as contas de Fabrizio Pierdomenico, Jorge Luiz Zuma e Maia, Marco Antonio Cardoso Vilarinho, e das empresas Jan de Nul do Brasil Dragagem Ltda. e OECI S/A, condenando-os em débito; (iii) aplicar a Fabrizio Pierdomenico, Jorge Luiz Zuma e Maia, Marco Antonio Cardoso Vilarinho e às empresas Jan de Nul do Brasil Dragagem Ltda. e OECI S/A a multa prevista no art. 57 da Lei 8.443/1992; e (iv) aplicar a Fabrizio Pierdomenico, Jorge Luiz Zuma e Maia e Marco Antonio Cardoso Vilarinho a multa prevista no art. 58, inciso II, da Lei 8.443/1992.
2.5.	Posteriormente, o MPTCU, em seu parecer à peça 224, manifestou nos autos nova proposta de desfecho para esta TCE: (i) reconhecer a prescrição da pretensão punitiva do TCU em relação aos responsáveis neste processo nos termos da Lei 9.873/1999; (ii) julgar regulares com ressalva as contas de José Di Bella Filho, Marcos Pagnoncelli, José Cupertino de Oliveira Sampaio, Leopoldo Spinola Bittencourt, Jorge Luiz Zuma e Maia, Marco Antonio Cardoso Vilarinho, Odmir Andrade Aguiar, José Carlos Martins da Lomba e Fabrizio Pierdomenico; e (iii) julgar irregulares as contas das empresas que integram o Consórcio Osec/JDN, Jan de Nul do Brasil Dragagem Ltda. e OECI S/A.
2.6.	Depois, em linha de convergência com o MPTCU no que tange ao mérito (excluindo-se a prescrição da pretensão punitiva) , esta Corte de Contas deliberou, por meio do Acórdão 686/2022-TCU-Plenário: (i) julgar regulares com ressalva as contas de Fabrizio Pierdomenico, Jorge Luiz Zuma e Maia, Marco Antonio Cardoso Vilarinho, José Di Bella Filho, Marcos Pagnoncelli, José Cupertino de Oliveira Sampaio, Leopoldo Spinola Bittencourt, José Carlos Martins da Lomba e Odmir Andrade Aguiar; (ii) julgar irregulares as contas das empresas Jan de Nul do Brasil Dragagem Ltda. e OECI S/A, condenando-as em débito; e (iii) aplicar às empresas Jan de Nul do Brasil Dragagem Ltda. e OECI S/A a multa do art. 57 da Lei 8.443/1992.
2.7.	Irresignadas, as empresas Jan de Nul do Brasil Dragagem Ltda. e OECI S/A interpuseram recurso de reconsideração (peças 257-258) contra o Acórdão 686/2022-TCU-Plenário, espécie de recurso objeto do presente exame. 
EXAME DE ADMISSIBILIDADE	
3.	Reitera-se o exame preliminar de admissibilidade (peça 259) , acolhido por despacho do Relator, Ministro Jorge Oliveira, que conheceu dos recursos interpostos pelas empresas Jan de Nul do Brasil Dragagem Ltda. e OECI S/A, com a suspensão dos efeitos dos itens 9.3, 9.5, 9.6, 9.7 e 9.10 do Acórdão 686/2022-TCU-Plenário (peça 262) .
EXAME TÉCNICO
4.	Em seu recurso (peças 257-258) , as empresas Jan de Nul do Brasil Dragagem Ltda. e OECI S/A, entre outros argumentos, questionam os critérios técnicos adotados pelo TCU no cálculo do superfaturamento dos serviços de dragagem objeto desta TCE. Caso procedentes, as questões levantadas têm o potencial de modificar o quantum do superfaturamento apresentado na fase de instrução. 
4.1.	Trata-se de questões que exigem conhecimentos técnicos de engenharia que não são do domínio desta unidade, razão por que se faz necessário o auxílio de unidade técnica especializada (SeinfraPortoFerrovia) , a fim de que esta se manifeste acerca dos seguintes quesitos atinentes aos documentos técnicos à peça 258 e à defesa à peça 257, p. 23-34:
	a) no orçamento do Centran, houve superestimativa da taxa de enchimento da cisterna? Caso positivo, qual seria o novo entendimento e sua repercussão no cálculo do dano ao erário por superfaturamento? Caso negativo, explique.
	b) o alcance dos marcos intermediários do projeto implica em redução de produtividade? Caso positivo, o orçamento do Centran contemplou tal redução? Qual a repercussão disso no cálculo do dano ao erário por superfaturamento? Caso negativo, explique.
	c) há elementos que demonstrem mudança de entendimento acerca da vida útil da draga de 25 anos e o uso anual da draga de onze meses? Caso positivo, qual seria o novo entendimento e a repercussão no cálculo do dano ao erário por superfaturamento? Caso negativo, explique.
	d) 	é necessário ajuste no orçamento do Centran de forma a considerar um volume estimado em 2.909.276 m³ referente à sobredragagem não remunerada e ao assoreamento durante a execução do projeto? Caso positivo, qual seria o novo entendimento e a repercussão no cálculo do dano ao erário por superfaturamento? Caso negativo, explique.
	e) não foi contemplado no orçamento do Centran o custo de praticagem? Caso positivo, qual seria o novo entendimento e a repercussão no cálculo do dano ao erário por superfaturamento? Caso negativo, explique.
	f) a taxa de juros estimada no orçamento do Centran [0,5% a.m. (6% a.a.) ] foi subestimada? Caso positivo, qual seria o novo entendimento e a repercussão no cálculo do dano ao erário por superfaturamento? Caso negativo, explique.
	g) no caso concreto, os custos de utilização de uma draga com maior capacidade de cisterna são menores que os custos de utilização de duas dragas? Caso negativo, qual seria o novo entendimento e a repercussão no cálculo do dano ao erário por superfaturamento? Caso positivo, explique.
	h) a inclusão, em duplicidade, no orçamento base da licitação, das rubricas 'Margem de Incerteza' e 'Despesas Eventuais' representou risco inferior ao que seria apropriado no serviço de dragagem objeto desta TCE? Caso positivo, qual seria a repercussão no cálculo do dano ao erário por superfaturamento? Caso negativo, explique.   
	i) há elementos que amparem mudança no entendimento acerca do sobrepreço e superfaturamento ocasionado pela inclusão, em duplicidade, no orçamento base da licitação, das rubricas 'Margem de Incerteza', no percentual de 4,5% no BDI, e 'Despesas Eventuais', com a aplicação de percentual de 5% nas composições de custos dos preços unitários? Caso positivo, qual seria o novo entendimento e sua repercussão no cálculo do dano ao erário por superfaturamento? Caso negativo, explique.
	j) há elementos que amparem mudança de entendimento acerca do sobrepreço e superfaturamento ocasionado pela majoração do preço original de referência do metro cúbico de material dragado pela multiplicação do fator matemático 1,22, a fim de remunerar a futura contratada pela redução do prazo de execução dos serviços de dragagem de aprofundamento e alargamento, de 13,4 para 11 meses? Caso positivo, qual seria o novo entendimento e sua repercussão no cálculo do dano ao erário por superfaturamento? Caso negativo, explique.
	k) há elementos que amparem mudança de entendimento acerca do sobrepreço e superfaturamento ocasionado pelo sobrepreço e superfaturamento ocasionado pelo não reajustamento previsto na Cláusula Sexta do Contrato 11/2009? Caso positivo, qual seria o novo entendimento e sua repercussão no cálculo do dano ao erário por superfaturamento? Caso negativo, explique.
PROPOSTA DE ENCAMINHAMENTO
5.	Ante o exposto, propõe-se encaminhar os autos ao Ministro-Relator ad quem, para que autorize a sua remessa à SeinfraPortoFerrovia, para fins de resposta às questões aduzidas pelas empresas Jan de Nul do Brasil Dragagem Ltda. e OECI S/A e sintetizadas no exame técnico da presente instrução, e, após, restituir os autos a esta Serur."
3.	Divergindo da instrução, o Secretário da Serur apresentou o seguinte parecer (peça 276) :
"Examino o recurso de reconsideração interposto por Jan de Nul Brasil Dragagem Ltda. e OECI S.A. contra o Acórdão 686/2022-TCU-Plenário (rel. Min. Walton Alencar Rodrigues) .
2.	O processo trata de tomada de contas especial instaurada em razão de sobrepreço e de superfaturamento nas obras de dragagem do Porto do Rio Grande/RS, objeto da Concorrência Internacional SEP/PR 3/2008 e do Contrato 11/2009, firmado entre a extinta Secretaria de Portos da Presidência da República (SEP/PR) e o Consórcio Osec/JDN, integrado por Odebrecht Serviços de Engenharia e Construção S.A. e Jan de Nul do Brasil Dragagem Ltda. 
3.	Nesta fase processual, o auditor encarregado do exame do feito no âmbito desta Secretaria de Recursos (Serur) propõe, com o aval do diretor, a formulação de quesitos técnicos à SeinfraPortoFerrovia (peças 274-275) . 
4.	Peço licença para propor encaminhamento diverso.
5.	Noto que o MPTCU, na pessoa do Procurador Marinus Eduardo De Vries Marsico, reconheceu a incidência da prescrição intercorrente da pretensão punitiva, em atenção ao disposto no art. 1º, § 3º, da Lei 9.873/1999 (peça 224) , haja vista o decurso de prazo superior a três anos entre o despacho que deferiu a prorrogação do prazo para apresentação de defesa (peça 189, de 30/5/2017) e a instrução de mérito da unidade técnica (peças 218 a 220, de 19/8/2021) , sem que tenha havido qualquer inovação processual relevante no período (peça 224, pp. 21-22) .
6.	Em consonância com o posicionamento do parquet, esta unidade tem defendido, há algum tempo, a aplicação do regime da Lei 9.873/1999 para fins de prescrição. Indo até mais além, conforme os fundamentos que integram o estudo acostado à peça 273 (peças 28-30) , baseados na jurisprudência do STF, esta secretaria tem aplicado um mesmo regime para a prescrição, tratando as pretensões punitiva e de ressarcimento de modo uniforme.
7.	Partindo, pois, da premissa de que as pretensões ressarcitória e punitiva se submetem ao mesmo regime (no caso, a Lei 9.873/1999) , observo que entre o despacho do relator a quo e a instrução da unidade técnica houve atos de mero expediente, alheios à atividade finalística desta Corte, a exemplo de pedidos de cópias de peças, juntadas de procurações e substabelecimentos. A próxima causa interruptiva ocorreu por meio da juntada de novos elementos comprobatórios e evidências, por parte de auditor, apenas em 24/6/2021. 
8.	Quanto aos atos processuais, valho-me da justificação do projeto da instrução normativa a respeito da regulamentação da prescrição no âmbito do TCU (TC Processo 008.702/2022-5) , do que extraio:
'94. O § 1º do art. 9º do projeto de IN elenca exemplos de atos que não são tidos como suficientes para interromper a prescrição intercorrente, tais como o pedido e concessão de vista dos autos, a emissão de certidões, a prestação de informações a terceiros legitimados, a juntada de procuração ou subestabelecimento. 
95. Embora importantes do ponto de vista processual (sem a vista dos autos, a defesa pode ficar prejudicada; sem a procuração, o advogado não pode representar a parte etc.) , é preciso ter em vista que a finalidade da prescrição intercorrente, com seu prazo próprio, é estimular a eficiência e celeridade nas apurações administrativas. E os atos mencionados exemplificativamente no § 1º do art. 9º do projeto não interferem de modo relevante no curso das apurações, de modo que considerá-los como causas interruptivas da prescrição intercorrente seria contrário à finalidade do instituto, de conferir celeridade à apuração propriamente dita. Na interpretação do instituto é essencial ter em vista essa finalidade, até mesmo porque é notório o prejuízo que o decurso do tempo acarreta à efetividade prática da futura condenação, elevando o risco de dissipação de patrimônio pelo responsável, provocando a redução do caráter educativo (prevenção geral) da sanção, entre outros efeitos indesejáveis do retardamento das apurações.'
9.	Ainda, da justificação do projeto, destaco que 'a prescrição intercorrente pressupõe a existência de um processo paralisado indevidamente (sem justificativas) , razão pela qual qualquer ato que esteja ligado à cadeia de produção da decisão final e que seja necessário para bem informar essa decisão (não seja meramente protelatório) tem a capacidade de interromper a prescrição intercorrente'. 
10.	Ante tais esclarecimentos, forçoso concluir que, entre a data do despacho do relator (30/5/2017) e a juntada dos elementos comprobatórios/evidências (24/6/2021) , se operou a prescrição intercorrente em razão da paralisação processual injustificada por um período superior a três anos, nos termos do § 1º do art. 1º da Lei 9.873/1999.
11.	Ainda que se trate de processo com expressiva materialidade (débito superior a dez milhões de reais) , a eficiência e a racionalidade administrativa recomendam que se otimizem os escassos recursos humanos disponíveis para o controle externo, de modo que se concentrem auditores em atividades que efetivamente tragam retorno à sociedade. Parece-me medida contraproducente e de elevado custo de oportunidade a mobilização de auditores da SeinfraPortoFerrovia para instrução de questões técnicas complexas que podem vir a ser integralmente fulminadas pela prescrição, seja por parte deste Tribunal, seja por meio de eventual mandado de segurança impetrado pelas recorrentes no STF.
12.	Ante o exposto, com fundamento no art. 157 do Regimento Interno, proponho o sobrestamento do presente processo até que esta Corte de Contas se pronuncie em definitivo acerca do tema da prescrição, tendo em vista a existência de processo específico para tanto (TC Processo 008.702/2022-5, autuado em  cumprimento ao disposto no subitem 9.8 do Acórdão 459/2022-TCU-Plenário) .
	À consideração superior."
4.	Por despacho (peça 277) , embora ressaltando as ponderadas razões trazidas pelo Secretário, e considerando, de um lado, as complexas questões discutidas nos autos, e, por outro lado, o cenário de incerteza então existente quanto à aprovação, pelo Plenário, do projeto de resolução sobre a prescrição, determinei o encaminhamento dos autos à SeinfraPortoFerrovia, para exame das razões do recurso.
5.	Contra o referido despacho, os ora recorrentes interpuseram agravo, no qual requereram o sobrestamento do feito até o julgamento do TC-Processo 008.702/2022-5, referente aos estudos acerca da prescrição no âmbito do TCU, conforme proposto pelo Secretário da Serur.
6.	Ao apreciar o referido agravo em despacho de peça 282, ponderei que, com a edição da Resolução TCU 344/2022, que regulamentou a prescrição a ser observada nos processos de controle externo, o agravo pode ser considerado prejudicado, uma vez que, por via transversa, o pleito dos agravantes foi contemplado. Diante disso, restituí o processo ao MPTCU, para pronunciamento, em especial quanto à preliminar de prescrição suscitada.
7.	Em seu parecer final (peça 283) , o representante do MPTCU assim se manifestou:
"Cuidam os autos da tomada de contas especial instaurada em cumprimento aos termos do subitem 9.2 do Acórdão 28/2013-TCU-Plenário, em razão do possível sobrepreço apontado na obra de dragagem do Porto de Rio Grande/RS, objeto do Contrato 11/2009, celebrado entre a extinta Secretaria de Portos da Presidência da República (SEP/PR) e o Consórcio Osec/JDN, formado pelas empresas Odebrecht Serviços de Engenharia e Construção S.A. e Jan de Nul do Brasil Dragagem Ltda.
	Consoante o Acórdão 686/2022-TCU-Plenário, o Tribunal julgou irregulares as contas das empresas Jan de Nul do Brasil Dragagem Ltda. e Odebrecht Engenharia e Construção Internacional SA, condenando-as, em solidariedade, ao débito indicado na deliberação, bem assim aplicando multa proporcional ao dano.
	Houve interposição de recurso de reconsideração pelos aludidos responsáveis.
	O titular da Serur, em pronunciamento à peça 276, resgatou manifestação do Ministério Público junto ao TCU no feito, em que apontava a incidência da prescrição intercorrente da pretensão punitiva. Teceu considerações a esse respeito, particularmente sobre o então projeto de instrução normativa acerca da regulamentação da prescrição no âmbito do TCU.
	Em sequência, assinalou:
 (...) forçoso concluir que, entre a data do despacho do relator (30/5/2017) e a juntada dos elementos comprobatórios/evidências (24/6/2021) , se operou a prescrição intercorrente em razão da paralisação processual injustificada por um período superior a três anos, nos termos do § 1º do art. 1º da Lei 9.873/1999.
	Conclusivamente, propôs o sobrestamento do processo até que a Corte de Contas se pronunciasse em definitivo sobre o tema da prescrição.
Atos processuais se seguiram, incluindo agravo contra superveniente decisão do eminente Relator. 
	A penúltima peça nos autos, neste momento processual, origina-se dos recorrentes pugnando 'pelo reconhecimento da prescrição, nos termos do art. 1º, §3º, da Lei n. 9.873/1999 c/c art. 8º da Resolução n. 344/2022, culminando com o arquivamento dos autos, na forma do art. 11 da Resolução n. 344/2022 e dos pareceres do MPTCU e da SERUR' (peça 281) .
O feito retorna ao MP/TCU em razão de Despacho do insigne Ministro-Relator para 'pronunciamento, em especial quanto à fundamental questão preliminar aqui suscitada, relativamente à prescrição' (peça 282) .
Cabe recordar nossa manifestação em fase anterior, em que, em extenso parecer, apresentamos pontos de divergências com a SeinfraPortoFerrovia, notadamente para excluir a responsabilização de gestores indicados no parecer, ante os fundamentos que ali apresentamos.  Também identificamos a incidência da prescrição intercorrente, com fundamento na Lei 9.873/1999, uma vez ultrapassado o prazo de 3 anos sem inovação processual relevante.
À época, já propugnávamos pelo reconhecimento e pela imediata aplicação da prescrição da pretensão da prescrição punitiva prevista na Lei 9.873/1999, aguardando, porém, a adoção de balizas em prevista e esperada deliberação do TCU quanto à prescrição da pretensão de ressarcimento, em face de diversos pontos controversos.
No julgamento de mérito, o Tribunal acolheu in totum a proposta que oferecemos, exceto quanto ao reconhecimento da prescrição da pretensão punitiva.
Da nossa última atuação no feito até o presente, adveio a recente Resolução 344/2022, por meio da qual o TCU regulamentou a prescrição das pretensões punitiva e de ressarcimento nos processos de controle externo, adotando a disciplina da Lei 9.873/1999 e conferindo a ambas o mesmo tratamento.
Acerca da prescrição intercorrente, o referido normativo assim dispõe:
Art. 8º Incide a prescrição intercorrente se o processo ficar paralisado por mais de três anos, pendente de julgamento ou despacho, sem prejuízo da responsabilidade funcional decorrente da paralisação, se for o caso. 
§ 1° A prescrição intercorrente interrompe-se por qualquer ato que evidencie o andamento regular do processo, excetuando-se pedido e concessão de vista dos autos, emissão de certidões, prestação de informações, juntada de procuração ou subestabelecimento e outros atos que não interfiram de modo relevante no curso das apurações.
§ 2° As causas impeditivas, suspensivas e interruptivas da prescrição principal também impedem, suspendem ou interrompem a prescrição intercorrente.
No que concerne à questão em foco, vale evidenciar os seguintes atos processuais que destacamos em manifestação anterior: a) Despacho de 30/5/2017 do então Relator do feito, deferindo a solicitação de Fabrizio Pierdomenico para prorrogação de prazo para apresentação de defesa (peça 189) ; b) pronunciamento da titular da SeinfraPortoFerrovia, em 19/8/2021, manifestando-se sobre a proposta de mérito, conforme instruções processuais de mesma data (peças 218 a 220) 
Vale dizer que o titular da Serur toma em conta, como causa interruptiva, documento anterior ao posicionamento da unidade técnica (havido em 19/8/2021) , que foi a juntada de novos elementos comprobatórios e evidências, por parte de auditor, em 24/6/2021 (peças 210 a 216) .
Embora tenhamos dúvidas sobre a eficácia da juntada da referida documentação para fins de obstar a prescrição intercorrente, deixamos de aprofundar o debate nesta ocasião, por desnecessário, pois, ainda que consideremos tais atos com esse efeito, o prazo de três anos já havia se esgotado.
As demais peças, entre as indicadas como marcos temporais relevantes, são atos procedimentais que não interferem no curso das apurações, a exemplo de pedido de cópia de peças, revogação de poderes e subestabelecimentos.
Convém assinalar, ainda, que mesmo desconsiderando o prazo de trinta dias de prorrogação deferida pelo Relator para a apresentação de defesa de Fabrizio Pierdomenico - ante o teor do que dispõe o art. 7º da mencionada Resolução 344/2022 (não corre prazo de prescrição de pedidos de dilação de prazos) -, tal fato também não alteraria a conclusão da incidência da prescrição intercorrente no caso concreto. Oportuno informar que o aludido responsável não apresentou defesa e foi considerado revel.
Com essas considerações, resta reconhecer a prescrição da pretensão punitiva e ressarcitória do TCU em relação aos recorrentes, nos termos da Lei 9.873/1999, cabendo arquivar o processo, consoante estabelece o art. 11 da Resolução 344/2022."
	É o relatório.

Alexandre Aroeira Salles (28.108/OAB-DF), Patrícia Guercio Teixeira Delage (90.459/OAB-MG) e outros, representando Jan de Nul do Brasil Dragagem Ltda.; Mônica Bahia Odebrecht (11436/OAB-BA), Bruno Querino Mangullo (238806/OAB-SP) e outros, representando Odebrecht Engenharia e Construção Internacional S.A.

RECURSO DE RECONSIDERAÇÃO. TOMADA DE CONTAS ESPECIAL. SERVIÇOS DE DRAGAGEM. SOBREPREÇO E SUPERFATURAMENTO. CONTAS REGULARES COM RESSALVA DE ALGUNS RESPONSÁVEIS. CONTAS IRREGULARES DE OUTROS. DÉBITO. MULTA. CONHECIMENTO DOS RECURSOS. RECONHECIMENTO DA PRESCRIÇÃO, À LUZ DA RESOLUÇÃO TCU 344/2022. ARQUIVAMENTO.

TOMADA DE CONTAS ESPECIAL (TCE)

Secretaria de Recursos (Serur)

Ante o atendimento dos requisitos de admissibilidade, o recurso de reconsideração interposto por Jan de Nul do Brasil Dragagem Ltda. e Odebrecht Engenharia e Construção Internacional S.A. contra o Acórdão 686/2022-TCU-Plenário pode ser conhecido.
2.	Esta tomada de contas especial foi instaurada em razão de sobrepreço e superfaturamento nas obras de dragagem do Porto do Rio Grande/RS, objeto do contrato 11/2009, firmado entre a extinta Secretaria de Portos da Presidência da República e o Consórcio Osec/JDN, integrado pelas empresas recorrentes. 
3.	Por meio do acórdão recorrido os gestores da extinta Secretaria Especial de Portos e os consultores do Centro de Excelência de Engenharia em Transportes tiveram suas contas julgadas regulares com ressalva. Já as contas das empresas recorrentes foram julgadas irregulares, com a condenação ao recolhimento, em solidariedade, do débito apurado e aplicação de multas.
4.	Passando à questão prejudicial de mérito, relativa à ocorrência da prescrição intercorrente, o Secretário da Serur já havia alertado que era "forçoso concluir que, entre a data do despacho do relator (30/5/2017) e a juntada dos elementos comprobatórios/evidências (24/6/2021) , se operou a prescrição intercorrente, em razão da paralisação processual injustificada por um período superior a três anos, nos termos do § 1º do art. 1º da Lei 9.873/1999". Em decorrência dessa constatação, antes do advento da Resolução TCU 344/2022, o Secretário propôs o sobrestamento destes autos.
5.	Na mesma linha foi a primeira manifestação do MPTCU, também anterior à nova resolução, na qual registrou "a incidência da prescrição intercorrente, com fundamento na Lei 9.873/1999, uma vez ultrapassado o prazo de 3 anos sem inovação processual relevante".
6.	Já sob a égide da mencionada resolução, novo parecer do MPTCU (peça 283) , por mim solicitado, reforça o entendimento anteriormente manifestado, no sentido da ocorrência da "prescrição da pretensão punitiva e ressarcitória do TCU em relação aos recorrentes, nos termos da Lei 9.873/1999, cabendo arquivar o processo, consoante estabelece o art. 11 da Resolução 344/2022".
7.	Acompanho, por seus fundamentos, o parecer final do MPTCU. De fato, sob qualquer prisma temporal, foram ultrapassados os marcos para que ocorresse a prescrição intercorrente, prevista no art. 8º da Resolução TCU 344/2022, sendo suficiente para chegar a essa conclusão uma análise detida das peças 189 a 200 dos autos, como destacado.
8.	Importante salientar, ademais, que o posicionamento do relator a quo foi anterior à referida regulamentação, que, a meu juízo, no presente momento, deve ser observada por este Tribunal de forma cogente, notadamente quando se trata de questão fática e objetiva, como é o caso da prescrição intercorrente ocorrida no âmbito desta Corte.
	Ante o exposto, voto por que o Tribunal adote o acórdão que ora submeto a este Colegiado.
TCU, Sala das Sessões, em 13 de dezembro de 2022.
JORGE OLIVEIRA 
Relator